臺灣高等法院刑事判決　　　　　　　　　　　　　　九十三年度上訴字第三三五號
　　上　訴　人
　　即 自 訴人　乙○○
　　代　理　人　林富村律師
　　被　　　告　甲○○
　　選任辯護人　邱志忠律師
　　　　　　　　黃碧芬律師
右上訴人即自訴人因偽造文書案件，不服臺灣臺北地方法院九十二年度自字第六０號
，中華民國九十二年十二月三十一日第一審判決，提起上訴，本院判決如左：
    主  文
上訴駁回。
    理  由
一、本件自訴意旨略以：被告甲○○明知未經自訴人乙○○之同意或授權，其為順利
    加入民主進步黨，竟於民國（下同）八十七年間，擅自冒用自訴人乙○○名義擔
    任其入黨之介紹人，並利用不知情之不詳姓名成年人於入黨申請書上介紹人欄內
    偽造自訴人乙○○之署押，嗣將該入黨申請書交付新店市黨部辦理入黨手續而行
    使之，足生損害於自訴人乙○○。因認被告甲○○之上開行為涉有刑法第二百十
    六條、第二百十條之行使偽造私文書罪嫌云云。
二、按被告未經審判證明有罪確定前，推定其為無罪；又犯罪事實應依證據認定之，
    無證據不得認定其犯罪事實；又不能證明被告犯罪者，應諭知無罪之判決，刑事
    訴訟法第一百五十四條第一項、第二項及第三百零一條第一項分別定有明文。又
    被害人所述被害情形如無瑕疵可指，而就其他方面調查又與事實相符，其供述始
    足據為判決之基礎；且自訴人之自訴，係以使被告受刑事訴追為目的，是其陳述
    是否與事實相符，仍應調查其他證據以資審認（最高法院三十二年上字第六五七
    號、五十二年台上字第一三００號判例參照）。又事實之認定，應憑證據，如未
    能發現相當證據，或證據不足以證明，自不能以推測或擬制之方法，為裁判基礎
    （最高法院四十年台上字第八六號判例參照）。另認定犯罪事實所憑之證據，雖
    不以直接證據為限，間接證據亦包括在內；然而無論直接或間接證據，其為訴訟
    上之證明，須於通常一般之人不致有所懷疑，而得確信其為真實之程度者，始得
    據為有罪之認定，倘其證明尚未達到此一程度，而有合理之懷疑存在時，即無從
    為有罪之認定，亦有最高法院七十六年台上字第四九八六號判例可資參照。
三、自訴意旨認被告甲○○涉有刑法第二百十六條、第二百十條之行使偽造私文書犯
    行，無非係以：起訴書所載之犯罪事實，業據自訴人乙○○指訴歷歷，並有入黨
    申請書影本一份在卷可稽為其主要論據。自訴人提起上訴之意旨並補稱：被告於
    原審九十二年二月十三日訊問時曾供稱：「（法官問被告：入黨是否需要介紹人
    ？）我知道，而且介紹人只要黨員就可以... 」，足見被告知悉加入民主進步黨
    應有介紹人；另查民主進步黨台北縣新店市黨部九十年十二月四日第六屆評議委
    員會第五次定期會議紀錄討論「有關乙○○先生所提，否認簽名介紹甲○○先生
    入黨及市井不利流言案」，被告甲○○稱：「：：：入黨是事實，『二齒』（即
    證人張達陽）是中間人，說要請議員（乙○○）為介紹人，至於簽名一事，議員
    （乙○○）是否有授權黨部代簽，或由誰代簽，那就不得而知，當初『二齒』建
    議要當議員（乙○○）之樁腳，故請議員（乙○○）當介紹人，是否議員（乙○
    ○）有授權市黨部或他人代為簽名，就不知道了。」等語，足見被告已承認要請
    自訴人為入黨介紹人，及『二齒』建議被告要當自訴人之樁腳，故請自訴人為介
    紹人，是被告所為應涉偽造私文書之間接正犯，並向民主進步黨台北縣新店市黨
    部提出入黨之申請，即係犯刑法第二百十六條行使同法第二百十條之行使偽造私
    文書罪，其偽造私文書之低度行為為行使之高度行為所吸收，不另論罪，原審未
    予究明，即遽為無罪之判決，顯有違誤云云。
四、經本院訊據被告甲○○固不否認有於前揭時間填寫入黨申請書申請加入民主進步
    黨之事實，然堅詞否認有何自訴意旨所稱之偽造文書犯行，辯稱：當時是民主進
    步黨之黨工即綽號『二齒』之張達陽邀請其加入民主進步黨，並拿入黨申請書給
    其填寫，其僅填寫入黨申請書內之有關其部分之基本資料，至於介紹人欄自訴人
    「乙○○」之簽名並非其所填寫，亦非其擅自請人代為填寫，當時其填寫基本資
    料完畢後，就將入黨申請書交給張達陽，張達陽有說其他相關事情就交由渠去辦
    好了，其確實不知情何以新店市黨部之人員會將自訴人「乙○○」之姓名填入，
    且是否自訴人有授權市黨部的人可以代為簽名，其亦不得而知；再者其本人乃民
    主進步黨之新進黨員，與民主進步黨台北縣新店市黨部關係不熟，且目前該黨部
    所在之房屋，乃自訴人之兄所有並無償借予黨部使用，因此新店市黨部的人與自
    訴人關係密切，該黨部之相關人員不可能故意違反自訴人之意思或侵害彼之利益
    等語。
五、經查：
  （一）被告甲○○申請加入民主進步黨時所檢附之入黨申請書上介紹人欄記載有自
        訴人「乙○○」之簽名之事實，業經自訴人乙○○陳明在卷，且為被告甲○
        ○所不否認，並有被告乙○○之民主進步黨入黨申請書影本一紙在卷可稽（
        原審卷第七頁至第八頁）。又民主進步黨新店市黨部之黨員，並無其他人與
        自訴人乙○○同名同姓乙情，亦有自訴人乙○○所提出之民主進步黨新店市
        黨部九十二年十二月九日函在卷可參（原審卷第一六一頁），是被告甲○○
        之民主進步黨入黨申請書上介紹人欄所記載之「乙○○」應認確係代表自訴
        人乙○○之意。
  （二）自訴人乙○○所稱被告甲○○未經其同意而利用不知情之人於入黨申請書上
        介紹人欄內偽造「乙○○」之署押，應成立偽造文書之間接正犯乙節，業經
        被告甲○○否認在卷，而證人即前任民主進步黨新店市黨部幹事之張宜妁於
        原審九十二年十二月十八日審理中到庭結證稱：「（問：申請書送來市黨部
        時，介紹人欄有沒有填寫？）告入黨是誰叫你填上自訴人名字？）主委（即
        鄭志賢）叫我填上自訴人名字，自訴人沒有叫我填上他自己的名字。」、「
        （問：被告有無叫你填入自訴人名字？）沒有。」等語（原審卷第一四二頁
        至一四四頁），另查原審曾將被告於九十二年九月十八日當庭書寫之「乙○
        ○」筆跡（原審卷第八四頁），並向民主進步黨中央黨部調取前揭入黨申請
        書（原審第九五頁至九六頁），送請內政部警政署刑事警察局鑑定，該局以
        九十二年十月二十七日刑鑑字第０九二０二０一三七八號函覆本院稱：「本
        案因入黨申請表之介紹欄『乙○○』簽名筆跡有做作之虞，歉難認定... 」
        云云（原審卷第一一一頁），惟本院細觀上開入黨申請表之介紹欄『乙○○
        』簽名筆跡（於筆跡鑑定學上稱之為「系爭筆跡」），於收筆前之筆劃有不
        依正常筆劃順序連筆書寫之慣性，此可見於「陳」及「永」，且於採取短促
        停滯之收筆方式，因此各字體之最後一書寫筆畫呈現短縮情狀，又該字跡娟
        秀，類似一般女子之筆跡，以上之特徵均見於證人張宜妁於原審審理期日在
        證人結文上所為之簽名（原審卷一五０頁），同時經核與被告於原審九十二
        年九月十八日當庭書寫之「乙○○」筆跡（於筆跡鑑定學上稱之為「參考筆
        跡」）（原審卷第八四頁）之書寫特色、慣性明顯不同，加以自訴人方面亦
        不諱言張宜妁有在前揭入黨申請書上書寫「乙○○」之簽名，足見張宜妁所
        稱上開入黨申請書介紹人欄內「乙○○」之署押乃伊所為云云，堪足採信。
        且查證人張宜妁並已明確結證稱：當時是主委鄭志賢要伊簽寫「乙○○」之
        名字於前開入黨申請書上，並非依據被告之指示所為等語（原審卷第一四二
        頁至一四四頁）。又證人張達陽於原審九十二年三月十三日調查中證稱：「
        （問：是否知道甲○○如何加入民進黨黨員？）他來找我，我們談完之後，
        他有同意加入，我去黨部拿了一些文件請被告簽，簽完之後我再幫他把資料
        交給黨部。」、「（問：甲○○把申請書交給你時申請書上的介紹人欄是否
        已經填寫？）當時我沒有看，所以我不知道上面有沒有寫。」、「（問：甲
        ○○是由誰介紹入黨的？）我和他談完後，他同意入黨，我不知道誰簽的介
        紹人，我把填好文件交給黨部的主任委員鄭志賢。」等語（原審卷第三九頁
        至第四十一頁）。復觀諸民主進步黨台北縣黨部九十二年九月十九日北縣憲
        組九字第四四四號函所檢附之黨員入黨辦法（原審卷第一二七頁至第一二九
        頁），入黨之介紹人資格僅須為黨員即可，而自訴人乙○○亦不否認證人張
        達陽確為民主進步黨黨員，是被告甲○○縱知悉加入民主進步黨需要介紹人
        之程序，然其因受民主進步黨之黨工張達陽之力邀後應允加入，若要順利加
        入民主進步黨，只須具備民主進步黨黨員身分之張達陽充當介紹人即可，自
        無為求順利入黨而冒用自訴人乙○○之名義擔任入黨介紹人之必要。而主委
        鄭志賢業於九十二年三月三十一日死亡，亦有民主進步黨中央黨部九十二年
        六月十九日組十字第Ａ０三０六四二０號函附卷可稽（原審卷第五四頁），
        法院當無從加以傳喚究明，是自難排除證人張宜妁所為上開有利於被告之證
        詞，僅以自訴人乙○○片面之指訴逕認被告甲○○確有授意證人張宜妁偽造
        自訴人乙○○署押之行為。況依照一般社會常情，入黨申請人因尚未取得所
        擬加入之政黨黨籍，且可能與具備該政黨黨籍之人並不熟識，是以於獲邀參
        加該政黨時，通常僅須填寫其個人之基本資料，至於「尋找介紹人」等其他
        程序，往往均由出面邀請入黨之黨工全權負責處理，至於負責後續程序處理
        之黨工究如何辦理該後續手續，該申請入黨之人勢必難以全盤窺知，因此本
        案被告所辯：其確實不知情何以新店市黨部之人員是否已經取得自訴人之授
        權可以代為簽名云云，信而有徵，堪足採信。茲按間接正犯乃有犯罪故意之
        人利用無犯罪故意或無責任能力之人遂行犯罪之謂；綜上說明，縱認本案有
        偽造文書之犯嫌，亦僅止於當時唆使證人張宜妁在前揭入黨申請書上書寫「
        乙○○」簽名之新店市黨部主任委員鄭志賢或實際動手書寫「乙○○」簽名
        之證人張宜妁。合上所述，公訴人指訴被告所涉上開偽造文書犯行，尚屬無
        從證明。此外，復查無其他積極證據足資證明被告有何偽造文書之犯行，依
        照前開之說明，原審為被告無罪之諭知，自無違誤。自訴人猶執前詞提起上
        訴指摘原審判決不當，為無理由，應予駁回。
六、據上論斷，應依刑事訴訟法第三百六十八條，判決如主文。
中　　　華　　　民　　　國　　九十三　　年　　　三　　　月　　二十三　　日
                              臺灣高等法院刑事第九庭
                                  審判長法  官　李　文　成
                                        法  官　江　振　義
                                        法  官　周　盈　文
右正本證明與原本無異。
如不服本判決，應於收受送達後十日內向本院提出上訴書狀，其未敘述上訴之理由者
並得於提起上訴後十日內向本院補提理由書（均須按他造當事人之人數附繕本）。
                                        書記官　余　姿　慧
中　　　華　　　民　　　國　　九十三　　年　　　三　　　月　　二十三　　日
